【裁判字號】    97,上訴,2051
【裁判日期】    971120
【裁判案由】    違反藥事法等
【裁判全文】
臺灣高等法院刑事判決                97年度上訴字第2051號
上  訴  人
即  被  告  乙○○
選任辯護人  吳展旭律師
上列上訴人因違反藥事法等案件，不服臺灣板橋地方法院96年度
訴字第2109號，中華民國97年2 月29日第一審判決（起訴案號：
臺灣板橋地方法院檢察署96年度偵字第2879號），提起上訴，本
院判決如下：
    主  文
原判決撤銷。
乙○○無罪。
    理  由
一、公訴意旨略以：乙○○為臺北縣板橋市○○○街125 巷14號
    1 樓「天助國術館」之負責人，未經取得合法醫師資格，即
    於民國95年間，在上開國術館內，擅自替病患診斷病名及開
    立適用之醫療處方，以新臺幣（下同）2 千至3 千元不等之
    代價販賣偽藥予病患服用，而擅自執行醫療業務。嗣於95年
    8 月29日18時30分許，為警持搜索票在上開國術館內查獲，
    並扣得附表所示之藥物一批、記事本3 本、中藥方記事紙條
    24張及估價單8 張。因認被告乙○○所為，係犯醫師法第28
    條第1 項及藥事法第83條第1 項之罪嫌。
二、訊據被告矢口否認有何販賣偽藥及違反醫師法之犯行，辯稱
    ：伊經營天助國術館，遇有詢問藥材者，僅提供祖傳或蒐集
    所得藥方，不曾交付任何藥物，且僅係從事推拿、敷貼藥膏
    等民俗療法，扣案藥物均供其個人與家屬使用，並未販售營
    利等語。
三、查公訴人認被告涉犯上開罪嫌，無非以被告於警詢及偵查中
    之供述、秘密證人A 女於偵查中之證述及所提供佐證之藥物
    、天助國術館之名片及扣案如附表所示之物、臺北縣政府95
    年6 月28日北府衛醫字第0950052374號函及檢附之稽查檢舉
    資料、臺北縣政府衛生局96年2 月26日北衛醫字第09600129
    38函、行政院衛生署藥物食品檢驗局95年11月20日藥檢參字
    第0950019593號函、臺北縣政府衛生局現場稽查工作日誌表
    、訪問紀要、現場照片等為憑。惟按犯罪事實應依證據認定
    之，無證據不得認定犯罪事實；不能證明被告犯罪者，應諭
    知無罪之判決，刑事訴訟法第154 條第2 項、第301 條第1
    項分別定有明文。又認定不利於被告之事實，須依積極證據
    ，苟積極證據不足為不利於被告事實之認定時，即應為有利
    於被告之認定，更不必有何有利之證據；犯罪事實之認定，
    應憑真實之證據，倘證據是否真實尚欠明確，自難以擬制推
    測之方式，為其判斷之基礎；刑事訴訟上證明之資料，無論
    為直接或間接證據，均須達於通常一般之人均不致有所懷疑
    ，而得確信其為真實之程度，始得據為有罪之認定，若其關
    於被告是否犯罪之證明未能達此程度，而有合理懷疑之存在
    ，致使無從形成有罪之確信，根據「罪證有疑，利於被告」
    之證據法則，即不得遽為不利被告之認定，最高法院30年上
    字第816 號、53年台上字第656 號、76年台上字第4986號分
    別著有判例可資參照。
四、經查，就A 女證述有關被告賣藥予甲 ○之部分：
(一)證人A 女（年籍資料詳卷）於檢察官訊問時具結證稱：「我
    在95年5 月4 日下午3 、4 點時，有陪我妹妹甲 ○去（天助
    國術館）…，（被告）只是用1 枝調羹，抹一些萬金油，在
    我妹妹的背上刮兩下，出現1 條1 條紅紅的，就說我妹妹有
    問題，就開始推銷他的藥粉，他進去房間（正對門的房間）
    ，拿2 袋用塑膠袋裝的藥粉出來，說叫我妹妹把所有吃的西
    藥都停下來。我們向他買的藥粉，他說可以治腰痠背痛、痛
    風、腎臟、B 肝。…藥粉是用夾鏈袋裝，我們買2 袋，重量
    我不清楚…。」等語（筆錄見原審卷第30、31頁）；於原審
    審理時亦具結證稱：「…他幫我親戚刮痧，並且說身上會這
    麼緊，刮出來這麼紅，是腎臟、肝臟有毛病，他說他有藥粉
    ，可以治各式各樣的疾病，他說他的藥很好，之前有人用過
    ，一些數值都降下來，我們就跟他買了藥…。」、「第一次
    就買藥，買了7 、8000元…。」等語（見原審97年1 月24日
    審判筆錄）。證人甲 ○（年籍資料詳卷）於本院雖證稱：已
    不記得在95年5 月4 日下午的時候是否有到天助國術館那邊
    去刮砂等語，惟其不復記憶之原因，係因其姐A 女曾陪其去
    很多的國術館，去過十幾家，一半以上都有拿藥之故（見本
    院97年11月6 日審判筆錄）。參以證人A 女純係陪同甲 ○前
    往天助國術館，與被告素無怨隙，就所經歷事項詳實陳述，
    未有偏頗矯飾之情，復提出於當日向被告取得之名片附卷，
    其上名稱、電話、地址均正確無誤，自堪認A 女上揭所述曾
    陪同甲 ○至被告之天助國術館去刮痧並買藥之情為真。
(二)再A 女提出送交臺灣板橋地方法院檢察署之藥物，經該署檢
    察官囑託行政院衛生署藥物食品檢驗局鑑定結果，其中1包
    （2.9 公克）檢驗出Hydrochlorothiazide ，Caffeine 及
    Thiamine disufide 西藥成分，有該局95年11月13日藥檢參
    字第0950020824號檢驗報告書1 件附卷可佐，該藥物係屬偽
    藥亦可認定。而法院或檢察官得囑託醫院、學校或其他相當
    之機關、團體為鑑定，或審查他人之鑑定，並準用第203 條
    至第206 條之1 規定，為刑事訴訟法第208 條第1 項所明定
    。臺灣板橋地方法院檢察署檢察官依前開規定，囑託行政院
    衛生署藥物食品檢驗局就本案藥物鑑定其成分，自有證據能
    力，辯護人以之為被告以外之人於審判外之書面陳述，且不
    具例行性要件，指為證據能力之欠缺，尚屬無據。
(三)惟證人A 女於原審雖指稱：「我有寄一些藥粉給檢察官檢驗
    ，這就是當時跟被告買到的藥粉。」等語（見原審上揭審判
    筆錄）。但其於同日亦稱：我親戚（即甲 ○）買的藥與95偵
    卷20554 號第66、67頁（即警方於95年8 月29日在被告天助
    國術館搜索扣得）照片上的藥不同，我們買的藥是貼直條的
    ，照片上是貼橫條等語；證人甲 ○於本院更稱：我跟我姐姐
    去過十幾家國術館，一半以上都有拿藥。（拿回來的藥你是
    做怎樣的處理？）我會把一些藥放在家裡面的櫃子上，自己
    居住比較簡單，所以我就會隨便放置。家裡有壹個藥櫃。（
    拿藥是否有標示哪家國術館？）我拿了很多藥，都是透明盒
    子然後上面壹個紅色蓋子，我也搞不清楚到底是從哪一家拿
    回來的。上面並沒有標示哪一家國術館。（你姐姐是否曾經
    跟你拿了兩包藥說要去做化驗？）我姐姐拿了很多藥，她跟
    我並沒有住在一起，但是她有鑰匙，所以她拿什麼樣的藥我
    並不清楚。（你曾經是否有拿兩包藥給她這樣的情形？）並
    沒有。（你姐姐曾經有從你住處把藥拿走這樣的情形嗎？）
    這個我不是很清楚。」等語（見本院上揭審判筆錄）。由上
    開二人之證述可知，A 女所提出送檢之藥物，固有可能係甲
    ○至被告之天助國術館所買得，但亦有可能係甲 ○至其他國
    術館取得而為A 女所誤認錯拿，並無法證明A 女送檢之藥物
    與被告交付予甲 ○之藥物具同一性。公訴人認被告販賣偽藥
    一節，所提出之證據尚欠明確，自難以推測之方式認定被告
    犯行。
五、再公訴意旨所指被告未取得合法醫師資格，仍於95年間，在
    天助國術館內，擅自為病患診斷病名，開立處方，販賣偽藥
    予病患服用，而擅自執行醫療業務部分，查：
(一)臺北縣政府警察局刑事警察大隊於95年8 月29日，會同臺北
    縣政府衛生局檢查人員，在上址天助國術館內執行搜索，扣
    得附表編號1 至17所示各式藥物，經送行政院衛生署藥物食
    品檢驗局檢驗結果，部分藥物確含西藥成分，有該局95年11
    月20日藥檢參字第0950019593號檢驗報告書可供參憑。然依
    臺北縣政府衛生局現場稽查工作日誌表及現場紀錄表所載，
    上開藥物收納在置物櫃內外、電視櫃、書桌、梳妝檯下、室
    內走廊地面，散置客廳、主臥室、房間等處，未經整理歸類
    ，亂無章法，是否係供銷售之用，容有可疑。而扣案記事本
    中，雖有多筆人名、藥名及金額之記載，然其人真實姓名年
    籍、藥物成分、單價、交易時間、地點、數量等，均無從查
    考。且本案除A 女外，並無任何人指證曾向被告購買藥物之
    事實，要難以扣案藥物及記事本所載，逕認被告有公訴人此
    部分所指販賣偽藥之行為。至證人A 女雖另證稱：甲 ○於95
    年5 月4 日後某日，曾再度向被告購得不明藥物等情，惟此
    部分並非其親身見聞之事實，已據證人A 女於原審審理時結
    證：「…到第2 天我又陪我妹過去，當天只貼藥膏，第3 天
    我女兒陪我妹妹過去，乙○○又幫我妹妹刮一刮，說我妹妹
    身上有骨刺，要吃他的藥粉才會好，又拿出另外一種藥粉叫
    我妹妹買，說這種藥是治骨刺，大包的要7 、8000，小包的
    只要3000元…，我妹妹買了1 包小的藥粉…。」等語明確（
    見原審97年1 月24日審判筆錄）。況扣案藥物中標示「治骨
    刺」字樣之藥粉經檢驗結果，亦未檢出西藥成分，此觀前揭
    檢驗報告書即明，自不得認被告有於95年5 月4 日後某日，
    販賣偽藥予甲 ○之行為。
(二)又被告雖未具合法醫師資格，然醫師法所謂醫療行為，係指
    以治療、矯正或預防人體疾病、傷害、殘缺為目的，所為之
    診察、診斷及治療，或基於診察、診斷結果，以治療為目的
    ，所為之處方、用藥、施術或處置等行為之全部或一部。為
    兼顧民俗療法之現況，行政院衛生署於82年11月19日以衛署
    醫字第8207565 號公告，就未涉及接骨或交付內服藥品，以
    傳統之推拿手法，或使用民間習用之外敷膏藥、外敷生草藥
    與藥洗，對運動跌打損傷所為之處置行為，及未使用儀器、
    未交付或使用藥品，或未有侵入性，而以傳統習用方式，對
    人體疾病所為之處置行為，如藉按摩、指壓、刮痧、腳底按
    摩、收驚、神符、香灰、拔罐、氣功與內功之功術等方式，
    對人體疾病所為之處置行為，均不列入醫療管理之行為。茲
    依證人A 女於檢察官訊問時證述之：「…我去之後發現沒有
    整骨，只是用1 枝調羹，抹一些萬金油，在我妹妹的背上刮
    兩下，出現1 條1 條紅紅的，就說我妹妹有問題，就開始推
    銷他的藥粉…。我們向他買的藥粉，他說可以治腰痠背痛、
    痛風、腎臟、B 肝…。」等語，及於原審時證稱之：「…去
    了之後，才發現沒有什麼整骨，實際上是在皮膚上塗藥膏，
    然後用刮痧棒刮一刮，被告就開始推銷他的藥…。」、「…
    他幫我親戚刮痧，並且說身上會這麼緊，刮出來會這麼紅，
    是腎臟、肝臟有毛病，他說他有藥粉，可以治各式各樣的疾
    病，他說他的藥很好，之前有人用過，一些數值都降下來，
    我們就跟他買了藥…。」、「（問：你親戚買的藥，被告說
    是作何用途？）他上面有貼東西，說明藥的用途都不一樣，
    他講的意思就是治肝病、糖尿病等，很神奇…。」等情（見
    原審97年1 月24日審判筆錄）。被告除以傳統習用方法，對
    甲 ○施以刮痧之處置外，並未使用儀器或為侵入性之治療行
    為，其為甲 ○刮痧後，則泛稱有肝臟、腎臟方面之健康問題
    ，尚未具體診斷其病因，於交付藥物時更宣稱對人體各式疾
    病均有助益，顯非基於診斷結果所為處方，自非得與前述以
    治療、矯正或預防人體疾病、傷害、殘缺為目的，所為之診
    察、診斷及治療，或基於診察、診斷結果，以治療為目的，
    所為之處方、用藥、施術或處置之醫療業務等同視之。
六、綜上，本案依公訴人所提事證，所指被告涉嫌販賣偽藥及違
    反醫師法之犯罪事實，尚不足達於可得確信為真實之程度，
    其間既尚有合理之懷疑存在，即無法使本院形成有罪之確信
    ，罪疑惟輕，自應為有利於被告之認定。此外復查無其他積
    極證據足資認定被告有公訴人所指之違法執行醫療業務及明
    知為偽藥而販賣之犯行，自應為被告無罪之諭知。
七、原審未察，未能傳喚甲 ○到庭作證以審酌A 女提供之藥物有
    無誤認之可能，遽以檢驗結果屬偽藥即認係被告所轉讓予甲
    ○者，而對被告論罪科刑，尚有違誤，被告上訴否認犯罪，
    非無理由，應由本院將原判決撤銷，另為被告無罪之判決。
據上論斷，應依刑事訴訟法第369 條第1 項前段、第301 條第1
項，判決如主文。
本案經檢察官孫冀薇到庭執行職務。
中    華    民    國    97    年    11    月    20    日
            刑事第十五庭  審判長法  官  吳昭瑩
                                法  官  蘇隆惠
                                法  官  李正紀
以上正本證明與原本無異。
如不服本判決，應於收受送達後10日內向本院提出上訴書狀，其
未敘述上訴之理由者並得於提起上訴後10日內向本院補提理由書
（均須按他造當事人之人數附繕本）「切勿逕送上級法院」。
                                書記官  鄭信昱
中    華    民    國    97    年    11    月    20    日


司法院資訊處製作；財團法人民間司法改革基金會備份。
